臺灣高等法院臺中分院民事判決　100年度上字第1號
上　訴　人　李聰明
　　　　　　陳杏美
共　　　同
訴訟代理人　陳昭全律師
複 代 理人　邱瓊慧
被 上 訴人　張添盛
上列當事人間請求損害賠償事件，上訴人對於中華民國99年8月
24日臺灣臺中地方法院99年度訴字第806號第一審判決提起上訴
，本院於100年3月22日言詞辯論終結，判決如下：
    主  文
原判決關於駁回上訴人後開第二項之訴部分，及該部分假執行之
聲請，暨命負擔訴訟費用之裁判均廢棄。
上開廢棄部分，被上訴人應各再給付上訴人李聰明新臺幣柒拾肆
萬玖仟肆佰柒拾參元、上訴人陳杏美新臺幣捌拾壹萬捌仟零肆拾
元，及均自民國九十九年四月十七日起至清償日止，按年息百分
之五計算之利息。
其餘上訴駁回。
第一審訴訟費用（確定部分除外）關於命上訴人負擔部分，及第
二審訴訟費用由被上訴人負擔25分之13，餘由上訴人負擔。
本判決所命給付，於上訴人李聰明以新臺幣貳拾伍萬元、上訴人
陳杏美以新臺幣貳拾柒萬元為被上訴人供擔保後，得假執行。
上訴人其餘假執行之聲請駁回。
    事實及理由
壹、程序方面：
    本件被上訴人張添盛經合法通知，未於言詞辯論期日到場，
    核無民事訴訟法第386條各款所列情形，爰依上訴人之聲請
    ，由其一造辯論而為判決。
貳、實體方面：
一、本件上訴人主張：
(一)、民國（下同）97年4月13日21時40分許，被上訴人（現通緝
    中）與訴外人魏嘉宏、楊坤仁駕駛車牌號碼2438-RY號自用
    小客車，途經台中縣鳥日鄉○○路青仔巷尾與中山路路口時
    ，因疏於注意致與上訴人之子李敏聖所騎乘之車牌號碼G6A-
    902號普通重型機車發生車禍，致李敏聖人車倒地有顱腦損
    傷、胸部挫傷合併肋骨骨折等傷害，雖經送醫救治仍因心肺
    功能衰竭於97年4月l5日上午3時20分許傷重不治死亡。上訴
    人李聰明及陳杏美為李敏聖之父母，被上訴人不法侵害上訴
    人之子李敏聖致死，自應負侵權行為損害賠償責任，爰依民
    法第184條第1項前段、第2項、第191條之2、第192條第1、2
    項及第194條之規定，請求被上訴人賠償上訴人如下所支出
    之費用：1.醫療費：李敏聖車禍後送醫救治，上訴人李聰明
    支出醫療費用新台幣（下同）51,529元，扣除已領取之強制
    責任保險理賠39,389元，尚餘12,140元。2.喪葬費用：上訴
    人李聰明因其子李敏聖嗣後重傷不治亡故，支出殯葬費50萬
    元。3.扶養費：上訴人李聰明及陳杏美辛苦終生，已邁入年
    老之境，依法李敏聖對上訴人李聰明及陳杏美負有法定扶養
    義務。茲依行政院主計處編印之97年台灣地區家庭收支調查
    報告表所載，97年平均每人每年消費支出為210,571元為每
    年扶養費之計算標準【計算方式：705,413（平均每戶消費
    支出）3.35（平均每戶人數）＝2l0,571（元以下四捨五
    入）】上訴人李聰明及陳杏美於97年4月15日李敏聖死亡當
    時分別為49歲及47歲，依97年台閩地區簡易生命表所載，平
    均餘命分別為33.3年及38.42年，依霍夫曼試算式扣除中間
    利息，上訴人李聰明及陳杏美應受扶養額分別為4,194,425
    元及4,584,293元，惟因李敏聖尚有一名弟弟，是李敏聖僅
    負二分之一法定扶養義務，被上訴人應一次給付上訴人李聰
    明及陳杏美扶養費各2,097,213元及2,292,147元。4.慰撫金
    ：上訴人李聰明及陳杏美老年喪子，頓失所依，白髮人送黑
    髮人，其情何堪，而兩人所受精神上之痛苦，實非筆墨所能
    形容，故請求被上訴人給付上訴人李聰明及陳杏美各100萬
    元之精神慰撫金，以資慰藉。經扣除上訴人已領取強制責任
    保險理賠金150萬元後，總計被上訴人應賠償上訴人李聰明
    共2,859,353元，另應賠償上訴人陳杏美2,542,147元。爰依
    侵權行為法律關係，提起本件訴訟。
(二)、訴之聲明：1.被上訴人應分別給付上訴人李聰明2,859,353
    元、上訴人陳杏美2,542,147元，及均自起訴狀繕本送達翌
    日起至清償日止，按週年利率百分之5計算之利息；2.願供
    擔保，請准宣告假執行。
二、被上訴人未於言詞辯論期日到場，亦未提出準備書狀作何聲
    明或陳述。
三、原審審理後，判決被上訴人應各給付上訴人李聰明1,163,74
    4元、上訴人陳杏美747,174元，及均自99年4月17日起至清
    償日止，按年息百分之5計算之利息；而駁回上訴人其餘之
    訴。就上訴人勝訴部分，依聲請宣告假執行，另駁回上訴人
    其餘假執行之聲請。上訴人對原審判決其敗訴部分不服，提
    起一部上訴，其上訴聲明：(一)原判決不利於上訴人部分廢棄
    。(二)被上訴人應再各給付上訴人李聰明1,467,503元、上訴
    人陳杏美1,545,665元，及均自99年4月17日起至清償日止，
    按年息百分之5計算之利息。(三)前項聲明，上訴人願供擔保
    ，請准予宣告假執行。並於本院補稱：
(一)、按依民法第1117條規定，直系尊親屬受扶養之權利，雖仍須
    以「不能維持生活」者為限，始得請求。惟所謂「不能維持
    生活」，係指無財產足以維持生活，亦即不能以自己之恆產
    ，而非靠工作收入維持生活者而言。查上訴人李聰明名下僅
    有目前為全家賴以居住及作為交通工具之門牌號碼為臺中縣
    烏日鄉○○村○鄰○○路○段580巷15號之房地及自用小客車
    乙輛，至於上訴人陳杏美則僅有上市之泰山企業股份有限公
    司股票1千多股（目前市價約2萬元左右）及未上市之啟翔生
    物科技股份有限公司股票2萬元，顯見上訴人2人若無工作，
    即不能維持生活，故應認上訴人已符合民法第1117條所稱之
    「不能維持生活」要件。參以，本院相關判決亦均以被害人
    死亡時父、母（即扶養費請求權人）所餘之全部平均餘命，
    而非滿65歲後之餘命，作為渠等請求扶養費之計算基礎，顯
    見本案上訴人李聰明及陳杏美應得以李敏聖97年4月15日死
    亡當時之全部平均餘命計算（即李聰明及陳杏美分別為33.3
    年及38.42年），請求被上訴人為損害賠償。
(二)、復查上訴人李聰明及陳杏美雖為夫妻，而互負扶養之義務。
    惟查，本案上訴人係請求被上訴人應就被害人李敏聖對上訴
    人2人應負之法定扶養義務，負擔損害賠償之責。上訴人2人
    為受扶養權利人，而非扶養義務人，故不應將上訴人2人互
    列為他方之扶養義務人，而平均分擔被上訴人之賠償義務。
    況民法第1118條亦規定「因負擔扶養義務而不能維持自己生
    活者，免除其義務。但受扶養權利者為直系血親尊親屬或配
    偶時，減輕其義務。」，而依前所述，上訴人2人已符合民
    法第1117條所稱之「不能維持生活」要件，上訴人2人尚須
    他人扶養，自不能強其負擔他方之扶養義務，故如將上訴人
    2人互列為他方之扶養義務人，實顯違反上開條文之規定。
    參以，本院相關判決，於認定扶養義務之分擔時，亦均僅以
    子女之人數均分扶養義務，而未加計配偶部分。茲因上訴人
    2人除被害人李敏聖外，尚育有次子李敏祺，故本案應以2分
    之1作為計算被害人對於上訴人所負之扶養義務，始符規定
    。
(三)、茲依原判決所認定之行政院主計處公布之97年度台中縣平均
    每人月消費支出15,639元計算，上訴人李聰明及陳杏美於97
    年4月15日李敏聖死亡當時分別為49歲及47歲，依97年台閩
    地區簡易生命表所載，平均餘命分別為33.3年及38.42年，
    依霍夫曼計算式扣除中間利息，上訴人李聰明應受扶養額為
    1,869,107｛計算方式：【15,6391219.0000000＋15,63
    912（20.0000000000.0000000）0.3】2（因李敏
    聖尚有一名弟弟，李敏聖僅負二分之一法定扶養義務）＝1,
    869,107｝；至上訴人陳杏美應受扶養額為2,042,839｛計算
    方式：【15,6391221.0000000＋15,63912（21.000
    0000000.0000000）0.42】2＝2,042,839｝。前開金額
    倘扣除原判決認定被上訴人應給付上訴人李聰明及陳杏美之
    401,604元及497,174元後，被上訴人應再分別給付上訴人李
    聰明扶養費1,467,503元（計算方式：1,869,107－401,604
    ＝1,467,503），給付上訴人陳杏美扶養費1,545,665元（計
    算方式：2,042,839－497,174＝1,545,665）。
四、按當事人對於他造主張之事實，於言詞辯論時不爭執者，視
    同自認；當事人對於他造主張之事實，已於相當時期受合法
    之通知，而於言詞辯論期日不到場，亦未提出準備書狀爭執
    者，準用第1項之規定，民事訴訟法第280條第1項、第3項分
    別定有明文。查上訴人主張之前開事實，業據其提出與所述
    情節相符之原法院檢察署併案通緝書、道路交通事故現場圖
    等件為證。並經原法院調閱該院檢察署97年度相字第637號
    相驗卷宗、97年度偵字第26596號偵查卷宗，經核內容相符
    。又本件車禍事故，「被上訴人駕駛車牌號碼2438-RY號自
    用小客車向右變換車道右轉未讓直行車先行，且右轉未顯示
    方向燈，為肇事主因。無照駕駛及肇事後逃逸均有違規定。
    李敏聖駕駛G6A-902號普通重型機車無肇事因素。」，亦有
    台灣省台中縣區車輛行車事故鑑定委員會鑑定意見書1件附
    於原審卷可佐。被上訴人經本院於相當時期合法通知，於言
    詞辯論期日不到場，亦未提出準備書狀爭執，依前開法律規
    定，應視同自認上訴人主張之前開事實，是上訴人主張之上
    開事實，應堪採信。
五、按因故意或過失，不法侵害他人之權利者，負損害賠償責任
    ；違反保護他人之法律，致生損害於他人者，負賠償責任。
    。汽車、機車或其他非依軌道行駛之動力車輛，在使用中加
    損害於他人者，駕駛人應賠償因此所生之損害。不法侵害他
    人致死者，對於支出醫療及增加生活上需要之費用或殯葬費
    之人，亦應負損害賠償責任。被害人對於第三人負有法定扶
    養義務者，加害人對於該第三人亦應負損害賠償責任。不法
    侵害他人致死者，被害人之父、母、子、女及配偶，雖非財
    產上之損害，亦得請求賠償相當之金額，民法184條第1項前
    段、第2項前段、第191條之2、第192條第1項、第2項及第19
    4條分別定有明文。本件被上訴人因過失致被害人於死，不
    法侵害他人之生命權，應負損害賠償責任。上訴人為被害人
    之父、母親，此有戶籍謄本在卷可憑，其等請求被上訴人賠
    償其等所受之損害，於法亦無不合。茲就上訴人請求被上訴
    人賠償其受損害之金額，是否有理由，分述如下：
(一)、醫療及殯葬費用：本件上訴人李聰明請求已支出之醫療費用
    51,529元及殯葬費用500,000元，業據提出醫療單據2紙及殯
    葬費用之統一發票5紙為證，均互核相符。被上訴人對於上
    訴人李聰明主張之事實，已於相當時期受合法之通知，而於
    言詞辯論期日不到場，亦未提出準備書狀爭執者，則上訴人
    李聰明前揭金額之請求，為有理由，應予准許。
(二)、扶養費：
  1.按直系血親相互間互負扶養義務；受扶養權利者，以不能維
    持生活而無謀生能力者為限，前項無謀生能力之限制，於直
    系血親尊親屬，不適用之；夫妻互負扶養之義務，其負扶養
    義務之順序與直系血親卑親屬同，其受扶養權利之順序與直
    系血親尊親屬同，民法第1114條第1款、第1117條、第1116-
    1條分別定有明文，故直系尊親屬及配偶受扶養之權利，雖
    不以無謀生能力為必要，但仍須以不能維持生活者為限，始
    得請求賠償。而所謂「不能維持生活」，主要係指受扶養權
    利者之財力、財產狀況而言。經查，上訴人李聰明（47年9
    月21日生）名下有房屋、土地各一筆、汽車一部（現值共17
    4萬6300元）及97年4990元之利息所得、97年薪資所得64萬
    餘元、96年薪資所得58萬餘元等資產，目前任職如生機械有
    限公司擔任機械員，時薪325元；上訴人陳杏美（50年1月3
    日生）名下有97年17萬元之投資、96年155,067元之營利所
    得，97年薪資所得37萬餘元、96年薪資所得30萬元等資產，
    目前任職如生機械有限公司擔任會計，月薪25,000元，業據
    上訴人2人陳明在卷，並經原法院依職權查詢上訴人之稅務
    電子閘門財產調件明細表附卷可參（見原審卷第25頁以下）
    。足認上訴人2人現有之財產狀況，僅係一般家庭情形而非
    富有恆產，尚屬不能維持生活之情形。上訴人主張其已符合
    民法第1117條所稱之「不能維持生活」要件，應屬可採。
  2.上訴人主張以被害人死亡時上訴人2人所餘之全部平均餘命
    ，作為渠等請求扶養費之計算基礎，查上訴人李聰明、陳杏
    美於被害人李敏聖死亡時（97年4月15日）分別為49歲、47
    歲。依據97年臺灣省簡易生命表所示（以單一年齡組而為計
    算），李聰明之餘命為29.44年、陳杏美之餘命為36.30年，
    而上訴人李聰明、陳杏美係被害人李敏聖之父、母，上訴人
    共育有2子（被害人李敏聖為長子，係76年4月22日生，於97
    年4月15日死亡時已成年；次子李敏祺係78年3月8日生），
    有其全戶戶籍資料表1份在卷可稽。茲因上訴人2人乃是夫妻
    關係，依法互負扶養之義務，而上訴人復育有2子，則上訴
    人2人之扶養義務人除2子外，自應分別加計配偶，計均為3
    人（最高法院99年台上字第66號判決參照）。故被害人對於
    上訴人2人之扶養義務為均3分之1，上訴人主張應以2分之1
    作為計算被害人對於上訴人所負之扶養義務云云，為無足採
    。
  3.再按扶養之程度，應按受扶養權利者之需要，與負扶養義務
    者之經濟能力及身分定之，民法第1119條定有明文。又關於
    計算標準，實務上或認應採每人每月最低生活標準、或認應
    採申報綜合所得稅納稅義務人扶養親屬寬減額、或認應採行
    政院主計處公告之每年度各縣市每戶家庭收支統計，再予換
    算每人每月平均消費支出、或認應採行政院主計處公告之各
    縣市每人每月平均消費支出，以為扶養費之計算標準，不一
    而足，參以我國國民之國民所得與一般消費水平，均較以往
    大為提升，而扶養費用之決定，復應顧及一般國民之生活水
    平，以符合受扶養權利者之必要，故而，採用以申報綜合所
    得稅納稅義務人扶養親屬寬減額作為扶養費之計算基準，顯
    有未符社會現今生活開銷實情之未洽，而應以行政院主計處
    公告之每年度各縣市每戶家庭收支統計，再予換算每人每月
    平均消費支出作為扶養費計算基準，始符社會實情及受扶養
    人之需求。上訴人居住於台中縣（台中縣市合併前），其扶
    養費數額應依行政院主計處公布之97年度台中縣平均每人月
    消費支出15,639元計算為適當，則每年所須費用為187,668
    元，依霍夫曼計算法計算，上訴人李聰明一次得請求之扶養
    費為1,151,077元【年別5%複式霍夫曼計算法（第一年不扣
    除中間利息），其計算式為：[18766818.00000000（此為
    應受扶養29年之霍夫曼係數）+1876680.44（18.000000
    00000.00000000）]除以3（受扶養人數）＝1,151,077（小
    數點以下四捨五入）】；上訴人陳杏美所得請求之扶養費總
    額計為1,315,214元【年別5%複式霍夫曼計算法（第一年不
    扣除中間利息），其計算式為：[18766820.0000000（此
    為應受扶養36年之霍夫曼係數）＋1876680.3（21.0000
    0000000.0000000）]除以3（受扶養人數）＝1,315,214（
    小數點以下四捨五入）】，逾此部分之請求即無依據，應予
    駁回。
(三)、精神上慰撫金：原審斟酌被上訴人之加害情形、可歸責程度
    、上訴人所受精神上之痛苦、賠償權利人之身分地位、經濟
    能力、賠償義務人之經濟狀況等情，認准許上訴人各請求
    100萬元慰撫金，均尚屬適當。
(四)、基上，上訴人李聰明得請求賠償之金額為2,702,606元（計
    算式：51,529＋500,000＋1,151,077＋1,000,000＝2,702,6
    06）；上訴人陳杏美得請求賠償之金額為2,315,214元（計
    算式：1,315,214＋1,000,000＝2,315,214）。
六、末按保險人依本法規定所為之保險給付，視為被保險人損害
    賠償金額之一部分；被保險人受賠償請求時，得扣除之，強
    制汽車責任保險法第32條定有明文。是強制汽車責任保險之
    被保險人於該範圍內之損害賠償責任即因而解免。本件上訴
    人等人已獲汽車強制責任保險金理賠1,539,389元，其中789
    ,389元由上訴人李聰明取得，其餘750,000則由上訴人陳杏
    美取得，為上訴人所自認，是此部分之款項自應於本件損害
    賠償請求中扣除，經扣除後，上訴人李聰明部分得請求被上
    訴人賠償之數額應為1,913,217元（2,702,606－789,389＝
    1,913,217）。上訴人陳杏美部分得請求被上訴人賠償之數
    額應為1,565,214元（2,315,214－750,000＝1,565,214）。
    本件上訴人對被上訴人之侵權行為債權，核屬無確定期限之
    給付，既經上訴人起訴而分別送達訴狀，被上訴人迄未給付
    ，當應負遲延責任。是上訴人請求自起訴狀繕本送達被上訴
    人翌日即99年4月17日起，至清償日止，按週年利率5%計算
    之法定遲延利息，核無不合。
七、綜上所述，上訴人依侵權行為之法律關係，請求被上訴人賠
    償其等所受之損害，於上訴人李聰明得請求被上訴人賠償1,
    913,217元、上訴人陳杏美得請求被上訴人賠償1,565,214元
    ，及均自起訴狀繕本送達被上訴人之翌日即99年4月17日起
    至清償日止，按週年利率百分之五計算之利息之範圍內，於
    法有據，應予准許，逾此範圍之請求，核屬無據，應予駁回
    。關於上開應予准許部分，原審僅判命被上訴人給付上訴人
    李聰明、陳杏美各1,163,744元、747,174元本息，就其餘應
    予准許即被上訴人應再給付上訴人李聰明、陳杏美各749,47
    3元、818,040元本息部分（計算式：1,913,217－1,163,744
    ＝749,473，1,565,214－747,174＝818,040），為上訴人敗
    訴之判決，並駁回其假執行之聲請，尚有未洽，上訴意旨指
    摘原判決此部分不當，求予廢棄改判，為有理由，爰由本院
    予以廢棄改判如主文第2項所示。至上開不應准許部分，原
    審為上訴人敗訴之判決，並駁回其假執行之聲請，核無不合
    ，上訴意旨求予廢棄改判，為無理由，應駁回其上訴。上訴
    人陳明願供擔保，聲請宣告假執行，經核本院命給付部分，
    尚無不合，爰酌定相當擔保金額宣告之。至於上訴人敗訴部
    分，其假執行之聲請失所附麗，應併予駁回。
八、本件事證已臻明確，上訴人其餘攻擊防禦方法及立論之證據
    資料，均經本院審酌後，對判決結果不生影響，爰無庸逐一
    論述，併此敘明。
九、據上論結，本件上訴為一部有理由、一部無理由，依民事訴
    訟法第449條第1項、第450條、第85條第1項前段、第78條、
    第79條、第463條、第385條第1項前段、390條第2項，判決
    如主文。
中    華    民    國   100    年    4     月    6     日
                民事第五庭    審判長法  官  李寶堂
                                    法  官  古金男
                                    法  官  王重吉
以上正本係照原本作成。
被上訴人得上訴。
如對本判決上訴，須於收受判決送達後20日內向本院提出上訴書
狀，其未表明上訴理由者，應於提出上訴後20日內向本院提出上
訴理由書（須按他造人數附具繕本）。
上訴時應提出委任律師為訴訟代理人之委任狀。具有民事訴訟法
第466條之1第1項但書或第2項之情形為訴訟代理人者，另應附具
律師及格證書及釋明委任人與受任人有該條項所定關係之釋明文
書影本。如委任律師提起上訴者，應一併繳納上訴審裁判費。
                                    書記官  林玉惠
中    華    民    國   100    年    4     月    7     日
                                                      Ｓ